【裁判字號】    94,易,118
【裁判日期】    950417
【裁判案由】    詐欺
【裁判全文】
臺灣新竹地方法院刑事判決               94年度易字第118號
公  訴  人  臺灣新竹地方法院檢察署檢察官
被      告  丙○○
指定辯護人  本院公設辯護人甲○○
上列被告因詐欺案件，經檢察官提起公訴（92年度偵續一字第13
號），本院判決如下：
    主  文
丙○○無罪。
    理  由
一、公訴意旨略以：被告丙○○經營竹昌水電工程行，從事水電
    工程業務，因員工劉首宏於民國87年6月8日，在苗栗縣頭份
    鎮工地施工時不慎意外死亡，遂與劉首宏父母達成和解，需
    給付新台幣（下同）220萬元，作為撫恤金、慰問金及殯葬
    費用，遂向新竹縣竹北市農會同額貸款支付上開債務，貸款
    金額分期償還，惟迄今仍積欠新竹縣竹北市農會200餘萬元
    。其明知自己已無資力，無法承接各項建築工程，竟意圖為
    自己不法之所有，且基於概括之犯意，自89年7月間起至90
    年1月間止，前往新竹縣竹北市○○○路93號，連續向昇達
    水電材料有限公司（下稱昇達公司）訂購水電材料，隱瞞無
    欲付款之企圖，向昇達公司負責人章培良誆稱：竹昌水電行
    生意興隆，需大量採購各種水電材料，並願以月結票期三個
    月之支票按月付款等語。章培良因與被告之兄長乙○○有生
    意往來已久，誤信被告諉稱與乙○○合夥，能給付貨款，遂
    提供材料，至新竹縣竹北市○○○○街、光明六路、縣政二
    十一街一帶等處工地，施作水電工程，總工程款為300多萬
    元。其間工程陸續施作、完工，被告不斷向業主己○○請款
    達300多萬元，竟向章培良推稱業主尚未支付工程款，而拒
    絕交付貨款，其積欠價款累積達119萬餘元，其間被告固曾
    支付發票日為：89年10月30日、89年11月30日，票號為：
    AA0000000、AA 0000000號，面額分別為：28萬、273300元
    之支票2紙以支付前述部分貨款，惟上開支票屆期經昇達公
    司向銀行提示，均遭退票，嗣經章培良屢次催討貨款，被告
    竟諉稱在外工地有好幾處，俟陸續可以請領工程款之時，再
    行給付積欠之材料貨款等語，章培良慮及倘不繼續出貨，被
    告工程無法完工，將無法取得應得工程款，而繼續供貨。迨
    90年5月間被告逃逸大陸，章培良屢次催討貨款，均無所獲
    ，至此始知受騙，因認被告涉有刑法第339條第1項之詐欺取
    財罪嫌云云。
二、訊之被告丙○○固坦承積欠昇達公司水電材料費用達119萬
    餘元尚未清償，惟堅決否認有何詐欺犯行，辯稱：渠自84年
    間起即與昇達公司有交易往來，且均係以其個人名義支票付
    款，從不曾與其兄乙○○合夥，其雖向己○○請款，但係分
    期請領，尚須支付工人薪資及材料錢，且因其另有工程款被
    倒帳而未能收取，週轉不靈始會積欠昇達公司材料錢，其因
    信用破產，在台灣無法接到工作，始到大陸謀出路等語。經
    查：
（一）本件公訴人無非以告訴人昇達公司負責人章培良於偵查中
      之指訴、支票、退票理由單、銷貨統計表及證人己○○於
      偵查中之證述暨被告向竹北市農會貸款220萬元之相關資
      料及被告遠赴大陸之入出境資料為主要依據。
（二）惟按刑法第339條第1項詐欺罪之成立，以意圖為自己或第
      三人不法所有，以詐術使人將本人或第三人之物交付為要
      件，所謂以詐術使人交付，必須被詐欺人因其詐術而陷於
      錯誤，若其所用方法不能認為詐術，亦不致使人陷於錯誤
      ，即不構成該罪，最高法院46年台上字第260號判例著有
      明文。
（三）查被告係自84年間起即向告訴人昇達公司訂購水電材料，
      均係以開票方式支付材料款，於89年10月以前之支票均有
      兌現，係自89年10月間退票起共累積貨款達119萬餘元等
      情，業據昇達公司負責人章培良於偵查中陳述在卷（參92
      年度偵續一字第13號偵查卷宗第42頁）。其復證稱：（問
      ：為何同意陸續出貨給張？）先前因有開票，張又說與其
      兄合夥，後來因如不再賣材料給他，張即無法完工，就無
      法取得貨款（參91年度發查字第13號偵查卷第6頁）。證
      人章培良於本院交互詰問時亦證稱：昇達公司與被告交易
      之金額每月大約10多萬元，最多約20、30萬元，89年7、8
      、9月每月之交易金額約20、30萬元，89年10月30日期之
      支票係被告於同年8月間開立，因7月結帳、8月開票，票
      期3個月，89年11月30日期之支票係8月的貨款，8月結帳
      、9 月開票，票期3個月，自與被告交易以來，或由被告
      本人、或由其工地師傅打電話訂貨，昇達公司送貨至工地
      、或由被告、師傅自行至昇達公司訂貨並自行取貨等語。
      是被告既係自84年間起即與昇達公司交易，且付款方式均
      係採月結並開立3個月之遠期支票，且於89年10月以前之
      票款均已兌現，則被告自89年7月間起至90年1月間止向昇
      達公司訂購水電材料，亦僅係延續以前與昇達公司之交易
      ，並無異於以前交易模式之處，難認被告於89年8月間簽
      發同年10月30日期之支票時已預知將於10月份退票之情事
      。況被告退票後，昇達公司仍願繼續出貨予被告以讓被告
      完工而向被告收取貨款，已如前述，尚難謂被告自89年7
      月間起向昇達公司訂購水電材料並開立3個月之遠期支票
      係詐術之實施，昇達公司在明知被告跳票之情況下仍願繼
      續供貨，亦無陷於錯誤可言。
（四）另證人即被告工地師傅戊○○於本院交互詰問時證稱：其
      於88、89年間陸續幫被告工作，因其係工頭，負責向昇達
      公司拿取材料，所拿之材料均用於工地，並未挪用至其他
      工地，90年1月間其離開工地前，並無大量進貨之情形等
      語。另一被告工地師傅即證人溫宏於本院交互詰問時亦證
      述被告後來並無大量進貨之情形。又證人章培良亦證述昇
      達公司與被告交易之金額每月大約10多萬元，最多約20、
      30 萬元，89年7、8、9月每月之交易金額約20、30萬元等
      語，已如前述，是被告自89年7月間起仍係延續以前與昇
      達公司之交易模式，且所訂購水電材料之數量與以前各月
      所訂購之水電材料數量相較並無明顯增加，可見被告在此
      期間內，均係正常經營，並無在退票以前大量進貨之情形
      ，公訴人認被告自89年7月間起向昇達公司大量進貨云云
      ，尚屬無稽。
（五）公訴人雖以被告曾於87年間因其工人在工地意外死亡而竹
      北市農會貸款220萬元以資支應工人之撫恤金、慰問金及
      殯葬費用，迄今仍積欠竹北市農會200餘萬元，應知悉自
      己並無資力，無法承接各項建築工程，乃認被告應有不法
      所有之意圖云云。惟被告自向竹北市農會貸得220萬元，
      迄今均按期繳付本息，此有新竹縣竹北市農會94年5月30
      日北農信字第940329號函附卷可稽，是其債信尚非不良。
      又以今日社會之經濟發展規模，各行各業向金融機構貸款
      者比比皆是，倘認凡向金融機構貸款之貸款人即屬無資力
      而不應有任何經濟活動，此舉無異阻斷整個社會之經濟發
      展，亦與金融機構之存在目的背道而馳。本件被告在正常
      繳付本息之情況下，延續以前與昇達公司之交易模式來承
      接各項建築工地之水電工程，無非希冀藉此賺得工程款以
      支應貸款等各項費用，此亦符合社會正常之經濟活動，要
      難謂其在有貸款負擔情況之下與他人交易遽認有何不法所
      有意圖。
（六）雖公訴人另以被告向己○○領取工程款約300萬元後並未
      支付貨款予昇達公司云云，而證人己○○固於偵查中證稱
      ：被告向其承包之2個工地之水電工程，第1個工程「縣府
      龍庭」有完工，且已領取全部之工程款250萬元，是89年
      10月份以後領取工程款，第2個工程「光明六路底」約有
      幾十萬元，並未完工，僅做好約6成，因被告所僱用之師
      傅做錯很多，都得重做，後來即協調其他包商接手，尾款
      即給後來承包之包商等語（參92年度偵續字第38號偵查卷
      宗第35、36頁），惟其於本院交互詰問時證稱：被告向其
      承包之2個工地水電工程是先做完第1個工地之工程才做第
      2個工地之工程，第1個工地之工程款係依工作進度領取，
      每施作完1層樓之水電工程即付款1次等語，是依證人己○○所述，被告並非於89年10月份以後一次領取250萬元之
      工程款，而係依施工進度領取。且參酌證人己○○於庭後
      提出之支付予被告工程款之支票明細紀錄，己○○用以支
      付第1個工程「縣府龍庭」工程款之支票發票日係於88年
      11月間、89年1月間，惟被告開立予昇達公司之票款於89
      年10月30日前均有兌現，則縱被告於89年1月間向己○○
      已領完全部之工程款250萬元，被告亦已如期給付貨款予
      昇達公司。再依上開支票明細紀錄，證人己○○就第2個
      工程「光明六路底」，於89年4月間共支付3張支票合計票
      款30萬元予被告，彼時被告亦尚未退票，雖依該支票明細
      紀錄，證人己○○於90年2月至4月間尚支付4紙支票合計
      票款52萬元予被告，被告卻未以之支付貨款予昇達公司，
      然尚不得執此遽認被告有何不法所有之詐騙意圖。
（七）雖公訴人以昇達公司係誤信被告佯稱與被告之兄乙○○合
      夥施工而誤認被告應能給付貨款云云。惟被告堅決否認曾
      告知章培良有關與乙○○合夥一事，證人乙○○於本院交
      互詰問時證稱：其雖協助被告經營竹昌水電行，但並非與
      被告合夥，僅係於被告一時找不到工人時會去幫忙配管，
      被告亦須支付其薪資1天2100元，未曾告知章培良其與被
      告有合夥關係等語。另證人丁○○亦於本院交互詰問時證
      稱：竹昌水電行之負責人係被告，乙○○和其一樣，都是
      工地的師傅等語。且證人章培良於本院交互詰問時亦證稱
      ：並不清楚乙○○是個人開水電行還是和被告一起開水電
      行，被告並未表明乙○○和被告是合夥等語。是被告既未
      告知章培良關於其與乙○○有無合夥一事，則公訴人認昇
      達公司係因誤信被告與其兄乙○○合夥足以給付貨款乃陷
      於錯誤云云，即屬無據。
（八）至公訴人以被告自承於退票後尚能領取之保固款及工程款
      僅有50萬元，顯已不足以支付開立予昇達公司之上開支票
      票款，仍繼續向昇達公司叫貨，顯有不法所有意圖云云。
      惟查，被告乃係陸續依施工進度向昇達公司訂購水電材料
      ，且均用於承包之工地，並無在短時間內突然大量進貨或
      挪作他用之情形，已如前述，且被告應支付予工地師傅之
      薪資均已給付，業據證人丁○○、戊○○於本院審理時證
      述在卷，是被告並非惡性倒閉。縱被告承包工程所能獲得
      之工程款未能支付全部之人事、材料費用，然被告乃正常
      經營其原有之事業，並無異於以往之模式，且公訴人並未
      舉證證明被告有何積極之施用詐術行為，要難徒以被告所
      能領得之工程款無法支應開立予昇達公司之票款而仍持續
      進貨即認被告涉有詐欺犯行。
四、綜上所述，被告固然積欠昇達公司貨款119萬餘元尚未清償
    ，然公訴人所提出之證據並無從證明被告係以施用詐術之方
    式取得昇達公司之水電材料，參照上開說明，此部分僅係債
    務不履行之民事糾紛，尚與刑事無涉。此外，又無其他積極
    事證足認被告涉有詐欺犯行，應認其詐欺罪尚屬不能證明，
    爰諭知無罪之判決。
據上論斷，應依刑事訴訟法第301條第1項之規定，判決如主文。
本案經檢察官許恭仁到庭執行職務。
中    華    民    國    95    年    4     月    17    日
                  刑事第一庭審判長法    官  賴淑敏
                                  法    官  黃美文
                                  法    官  李毓華
以上正本證明與原本無異。
如不服本判決，應於判決送達後10日內向本院提出上訴狀 (應附
繕本 )，上訴於臺灣高等法院。
中    華    民    國    95    年    4     月    17    日
                                  書 記 官  張倩影


司法院資訊處製作；財團法人民間司法改革基金會備份。
